臺灣臺南地方法院民事判決　　　　　　　 99年度訴字第889號
原　　　告　泛亞保險經紀人股份有限公司
法定代理人　王宗俊
訴訟代理人　沈志祥律師
被　　　告　楊承勳
上列當事人間請求侵權行為損害賠償事件，經本院於民國100年3
月28日言詞辯論終結，判決如下：
    主  文
被告應給付原告新台幣肆拾萬伍仟零柒拾捌元，及自民國九十九
年四月一日起至清償日止，按週年利率百分之五計算之利息。
訴訟費用由被告負擔。
本判決第一項於原告以新台幣壹拾參萬伍仟元為被告供擔保後，
得假執行。但被告如以新台幣肆拾萬伍仟零柒拾捌元為原告預供
擔保，得免為假執行。
    事 實 及 理 由
一、原告起訴主張：
（一）被告楊承勳為原告公司合格保險營業員，而原告與遠雄人
      壽保險事業股份有限公司（下稱遠雄人壽）訂有保險經紀
      人合約，被告因而招攬遠雄人壽保險。被告明知保險法第
      105條明文「由第三人訂立之死亡保險契約，未經被保險
      人書面同意，並約定保險金額，其契約無效。」，竟於96
      年6月15日向訴外人黃美麗招攬遠雄人壽之投資型保險（
      所謂投資型保單為要保人交付金錢，請求保險公司將其交
      付金錢部分投保保險，部分依要保人委任購買特定基金等
      金融商品之混合型契約，而投資之基金淨值乃隨市場機置
      有所漲跌，要保人對基金績效需自負盈虧），未經被保險
      人（保單號碼PL00000000被保險人為吳淑鈴、保單號碼
      PL00000000被保險人為吳肇彬、保單號碼PL00000000被保
      險人為吳肇明、保單號碼PL00000000被保險人為吳麗如）
      同意，於要保書上偽造該等被保險人署押（業經本院99年
      度簡字第1530號刑事判決，以偽造署押罪及詐欺取財罪判
      處有期徒刑），致上開保險契約（下稱系爭保單）自始無
      效。被告隱瞞上情，拿偽造無效之系爭保單向原告申請投
      保，致原告陷於錯誤受理，並支付佣金新台幣（下同）
      83,911元予被告。又原告與遠雄人壽簽訂保險經紀人合約
      ，依該合約第5條第5項、第9項，及保險業務員管理規則
      第15條「所屬公司對其業務員招攬行為所生之損害依法負
      連帶責任」之規定，被告之違法行為，原告對遠雄人壽應
      負賠償及佣酬返還之責。茲被告違反保險法第105條規定
      ，遠雄人壽除向原告追回被告詐領佣金83,911元，另向原
      告追討系爭保單投資之基金虧損321,167元（80267+80333
      +80284+80283= 321167），其明細如下：
                         申購支出- 贖回金額= 虧損
      保單號碼PＺ00000000 000000    00000     00267
      保單號碼PＺ00000000 000000    00000     00333
      保單號碼PＺ00000000 000000    00000     00284
      保單號碼PＺ00000000 000000    00000     00283
（二）被告為原告公司台南事業處最高管理人，並立約為其下所
      屬營業員承擔事故自付額10%，惟本件係被告個人侵權行
      為造成，被告需自負全責，被告誤以負擔10%賠償額，似
      有誤會。又被告業已坦承收受佣金83,911元，自生民事訴
      訟法第279條效果，原告無庸舉證；且被告犯罪行，造成
      基金虧損，經原告向兆豐產物保險股份有限公司（下稱兆
      豐產物保險公司）聲請理賠，已遭該公司以非承保範圍拒
      絕理賠，被告主張抵銷實無理由。至被告援引保險法第53
      條第2項規定抗辯，顯與本事件無關。被告違法行為，造
      成原告財產上之損失，爰依民法第184條規定，請求被告
      賠償；並聲明：（1）被告應給付原告405,078元，及自訴
      狀繕本送達翌日99年4月1日起至清償日止，按週年利率5%
      計算之利息。（2）原告願供擔保，請准宣告執行。
二、被告則以：被告受領原告給付系爭保單佣金83,911元，並不
    爭執，惟原告已由薪資中扣領，不應再由被告給付。又被告
    繳交員工誠實保證保險費由原告投保，但原告未幫被告投保
    誠實保險，被告已對原告不誠信行為提出侵占告訴。縱被告
    因侵權需負擔全責，依誠實保費投保規定，原告需先向投保
    單位（兆豐產物保險公司）求償，經原告提出投保單位賠償
    明細及理賠資料，餘額再向被告求償等語置辯；並聲明：原
    告之訴駁回。
三、兩造不爭執事項：
（一）被告於96年6月15日向訴外人黃美麗招攬遠雄人壽金吉利
      變額萬能壽險，黃美麗為要保人，訴外人吳淑鈴、吳肇明
      、吳肇彬、吳麗如為被保險人。被告於上開保險要保書上
      偽造被保險人署押，致原告陷於錯誤，支付保險佣金
      83,911元予被告，並遭遠雄人壽追討上開保險之基金虧損
      321,167元。
（二）原告96年並未替被告投保員工誠實保證保險，本件事故並
      不在投保範圍內。
四、兩造爭執事項：
（一）被告受領系爭保單之佣金是否已經清償？
（二）依保險法第53條第2項規定，原告是否應先向兆豐產物保
      險公司求償後，才能向被告請求賠償？
五、經查：
（一）按訴狀送達後，原告不得將原訴變更或追加他訴，但減縮
      應受判決事項之聲明者，不在此限，民事訴訟法第255條
      第1項第3款定有明文。原告起訴主張被告應給付原告
      425,635元及自起訴狀繕送達翌日起至清償日止之法定利
      息，嗣更正請求金額為405,078元及自起訴狀繕送達翌日
      起至清償日止之法定利息，核其所為屬訴之聲明之減縮，
      參照前開說明，於法尚無不合，應予准許。
（二）原告主張被告為其公司合格保險營業員，且原告與遠雄人
      壽訂有保險經紀合約，詎被告於96年6月15日向訴外人黃
      美麗招攬系爭遠雄人壽投資型保險，竟於系爭保險要保書
      上偽造被保險人吳淑鈴、吳肇彬、吳肇明、吳麗如之署押
      ，致原告限於錯誤，支付系爭保單佣金83,911元予被告，
      嗣又遭遠雄人壽人壽追討系爭保單投資之基金虧損
      321,167元等情，為被告所不爭執，並有兩造居間合約書
      、原告與遠雄人壽保險經紀合約書、系爭保險要保書、佣
      金明細表、遠雄人壽保戶黃美麗追佣明細表（含基金虧損
      ）、投資型商品保單交易明細，及本院本院99年度簡字第
      1530號刑事判決等件在卷可按，足以信實。被告以違法行
      為，故意侵害原告之權利，致原告生財產上之損失甚明，
      從而原告依民法第184條第1項前段，請求被告賠償佣金及
      基金虧損合計405,078元（83,911+ 321,167=405,078元）
      ，自屬有據。
（三）被告雖辯稱佣金已遭原告扣款清償，並以96年7月佣金明
      細表上扣款6萬元為憑；惟該佣金明細表上扣款6萬元，於
      備註欄載明「借款」，可稽扣款6萬乃被告向原告借款之
      清償，與被告已受領系爭保單之佣金無涉。被告固復稱「
      借款」乃佣金之預支，惟為原告否認，且未經被告舉證以
      實其說；況縱被告以預支佣金之名義向原告借款，被告所
      稱之扣款，亦屬兩造間借貸關係之清償，要與本件原告請
      求之侵權行為損害賠償無涉。被告前揭所辯，顯無足取。
（四）至「保險制度，旨在保護被保險人，非為減輕損害事故加
      害人之責任。保險給付請求權之發生，係以定有支付保險
      費之保險契約為基礎，與因侵權行為所生之損害賠償請求
      權，並非出於同一原因。後者之損害賠償請求權，殊不因
      受領前者之保險給付而喪失，兩者除有保險法第53條關於
      代位行使之關係外，並不生損益相抵問題。」，最高法院
      68 年台上字第42號判例意旨可資參照，被告援引保險法
      第53條，抗辯原告應先尋求保險理賠，損害餘額始能向被
      告求償，與前開說明已有未合；遑論原告96年並未替被告
      投保員工誠實保證保險，本事件並不在投保範圍內，亦為
      兩造所不爭執，原告無從以本事件請求保險公司理賠。
六、按給付無確定期限者，債務人於債權人得請求給付時，經其
    催告而未為給付，自受催告時起，負遲延責任。其經債權人
    起訴而送達訴狀，與催告有同一之效力，民法第229條第2項
    定有明文。又遲延之債務，以支付金錢為標的者，債權人得
    請求依法定利率計算之遲延利息。但約定利率較高者，仍從
    其約定利率；而應付利息之債務，其利率未經約定，亦無法
    律可據者，週年利率為5%，同法第233條第1項及第203條亦
    有明文。從而原告請求被告賠償上開損害賠償，並自起訴狀
    繕本送達被告之翌日即99年4月1日（參卷附送達證書）起，
    按週年利率5%計算之利息，並無不合。
七、本件判決基礎已臻明確，兩造其餘之攻擊防禦方法及訴訟資
    料經本院斟酌後，核與判決結果不生影響，爰不逐一論述。
八、原告陳明願供擔保，聲請宣告假執行，核無不合；而法院得
    依職權宣告被告預供擔保，爰依民事訴訟法第390條第2項、
    第392條第2項規定，分別酌定相當擔保金額，宣告假執行及
    免為假執行。
九、據上論結，本件原告之訴為有理由，依民事訴訟法第78條、
    第87第1項、第390條第2項、第392條第2項，判決如主文。
中    華    民    國    100    年    4    月    15    日
                  臺灣臺南地方法院
                  民事第二庭法  官  魏玉英
以上正本係照原本作成。
如對本判決上訴，須於判決送達後20日內向本院提出上訴狀。
如委任律師提起上訴者，應一併繳納上訴審裁判費。
中    華    民    國    100    年    4    月    15    日
                            書記官  蔡曉卿